最高法院民事判決　　　　　　　　　　　　　　　八十六年度台上字第二五四五號
　　上　訴　人　甲 ○ ○
　　　　　　　　乙○○○
　　　　　　　　葉 治 政
　　　　　　　　葉 治 芳
　　　　　　　　葉 爾 爐
　　　　　　　　葉 治 炎
　　　　　　　　葉 春 玉
　　　　　　　　葉 秋 玉
　　被 上訴 人　丙 ○ ○
　　訴訟代理人　黃 福 雄律師
　　　　　　　　紀 舒 青律師
右當事人間請求損害賠償事件，上訴人對於中華民國八十六年五月五日台灣高等法院
更審判決（八十五年度訴更(二)字第五號），提起上訴，本院判決如左：
    主  文
原判決除假執行部分外廢棄，發回台灣高等法院。
    理  由
本件上訴人主張：上訴人甲○○與其餘上訴人之被繼承人葉佐惇（按：於民國七十八
年九月十七日死亡），及被上訴人係同胞兄弟。彼三人之父葉明致（按：於六十八年
十二月一日死亡）生前購買坐落桃園縣楊梅鎮○○○○段二八一、二二八之三號土地
二筆（下稱系爭土地），原以被上訴人名義辦理登記。嗣葉明致於五十一年十二月十
二日分析家產，將系爭二八一號土地分歸上訴人甲○○及被上訴人；二二八之三號土
地分歸上訴人甲○○、葉佐惇及被上訴人三兄弟共有。其中分歸上訴人甲○○及葉佐
惇部分，仍信託登記於被上訴人名義。詎被上訴人竟擅於七十八年間將二八一號土地
之一部分出賣於訴外人彭阿標；再於七十九年五月十六日將系爭二八一號土地分歸上
訴人甲○○及系爭二二八之三號土地分歸上訴人甲○○及葉佐惇部分，以每台甲新台
幣（下同）一千七百萬元出賣於訴外人梁國忠，所得價金悉數侵占入己，致侵害伊之
權利。其所犯背信罪責，業經刑事法院判決其徒刑在案等情。爰依侵權行為及返還不
當得利之法律關係，提起刑事附帶民事訴訟，求為命被上訴人給付上訴人甲○○五百
十七萬四千二百三十三元、給付上訴人乙○○○以次七人各三萬八千零三十三元及均
自訴狀繕本送達之翌日（八十年十一月二日）起加付法定遲延利息之判決（按上訴人
超過上開金額本息之請求部分，經更審前原審判決駁回確定）。
被上訴人則以：系爭土地係伊以佃農身分依法承領取得所有權，與葉明致間並無信託
關係存在。伊將系爭土地出賣於第三人，自無侵害上訴人權利之可言。縱有侵害，自
「分贈書」訂立迄今，已逾三十餘年，上訴人之請求權亦已罹於時效而消滅，伊亦得
拒絕給付云云。資為抗辯。
原審以：本件上訴人主張，葉明致購買系爭土地二筆，於四十二年間信託登記為被上
訴人名義。嗣葉明致於五十一年十二月十二日分析家產，兩造訂立分贈書，將系爭二
八一號土地分歸上訴人甲○○及被上訴人；將系爭二二八之三號土地分歸上訴人甲○
○、其餘上訴人之被繼承人葉佐惇及被上訴人，分歸上訴人甲○○暨葉佐惇部分，仍
登記被上訴人名義等情，縱如上訴人所稱屬實，因被上訴人為系爭部分土地之受託人
兼不動產名義人，有土地登記簿謄本可稽。則被上訴人於七十八、七十九年間出售其
名義之系爭土地，為有權處分，無侵害上訴人權利之可言，不構成侵權行為。至如係
侵害債權，致不能實現債權內容，為債務不履行問題，上訴人得否訴請債務不履行之
損害賠償，係另一問題。又倘如上訴人所主張，兩造於五十一年十二月十二日訂立分
贈書，上訴人甲○○及訴外人葉佐惇將分歸其部分土地仍登記於被上訴人名義，就系
爭分贈書言，其未約定請求移轉登記之時間，依民法第三百十五條及最高法院二十八
年上字第一七六○號判例，上訴人得隨時請求分割移轉，其消滅時效應自五十一年十
二月債權成立時起算。自斯時起算十五年，迄六十六年十二月十二日，上訴人之請求
權即罹於時效而消滅，被上訴人依法有拒絕給付、移轉之權利。被上訴人嗣後於七十
八年、七十九年間處分系爭土地，自無侵害上訴人權利之可言。從而，上訴人本於侵
權行為法則，請求被上訴人賠償其損害，為非有據。爰駁回上訴人之訴。
查本件上訴人係於被上訴人被訴背信案件刑事訴訟程序依刑事訴訟法第四百八十七條
規定，提起附帶民事訴訟，依民法第一百八十四條規定，請求被上訴人負損害賠償責
任（見原法院八十二年度附民字第三九八號卷第一、二頁及原判決理由欄一之末段）
。而因犯罪受損害之人，於刑事訴訟程序附帶提起民事訴訟，對於被告請求回復之損
害，以被告被訴犯罪事實所生之損害為限。原審既謂上訴人係於刑事訴訟程序附帶提
起民事訴訟，依民法第一百八十四條規定，請求被上訴人負損害賠償責任。則如認上
訴人主張之原因事實，有欠明瞭或不完足者，原審審判長自應行使闡明權，向上訴人
發問或曉諭，令其就所謂「侵權行為」陳述事實、聲明證據，或為其他必要之聲明及
完足之陳述，以定其訴訟關係。乃原審審判長對於此項訴訟關係未盡上項必要之處置
，違背闡明之義務，於原判決均以推測之詞，假設性之語氣，推斷事實，或謂：「縱
如原告所言，……無侵害原告權利可言」，或稱：「債務人如侵害債權，……為債務
不履行之問題」，或謂：「倘兩造間有信託契約或贈與契約存在，……被告僅負債務
不履行責任」云云，就上訴人所主張侵權行為之事實，未予推闡審究，為明確之論斷
，原審訴訟程序，即有重大瑕疵，基此所為之判決，自屬違背法令。再者，不當得利
返還請求權與損害賠償請求權，法律上性質雖有不同，但二者訴訟上所據之事實如屬
同一，則原告起訴時雖係基於侵權行為之法律關係，然在訴訟進行中於他造為時效之
抗辯後，亦不妨再基於不當得利之請求權而為主張（參閱本院五十六年台上字第三○
六四號判例）。倘上訴人之侵權行為損害賠償請求權，果已罹於時效而消滅，則上訴
人於原審主張，民法第一百九十七條第二項規定，損害賠償之義務人，因侵權行為受
利益，致被害人受有損害者，於前項時效完成後，仍應依關於不當得利之規定，返還
其所受之利益於被害人。……於侵權行為之時效消滅後，被告（指被上訴人）應依關
於不當得利之規定，返還所受利益於原告（上訴人）等人」（見原審更(一)卷第八六頁
反面、原審更(二)卷第三六頁正面、四八頁反面），是否毫無足取﹖本院前次發回意旨
，就此曾予指及，原審仍未詳加斟酌，遽以上訴人不得變更為不當得利法則請求，而
為上訴人敗訴之判決，亦屬可議。上訴論旨，指摘原判決不當，求予廢棄，非無理由
。至原審駁回上訴人返還不當得利之訴之裁定，本院另行裁定予以廢棄，附此說明。
據上論結，本件上訴為有理由，依民事訴訟法第四百七十七條第一項、第四百七十八
條第一項，判決如主文。
中      華      民      國    八十六    年      八      月     十五     日
                              最高法院民事第三庭
                                  審判長法官  范  秉  閣
                                        法官  朱  錦  娟
                                        法官  朱  建  男
                                        法官  許  澍  林
                                        法官  陳  淑  敏
      右正本證明與原本無異
                                              書  記  官
中      華      民      國    八十六    年      八      月     三十     日
